ACORDAO-COMPLETO-2368209

ACÓRDÃO 7436/2019 ATA 29/2019 - SEGUNDA CÂMARA

VISTOS, relatados e discutidos estes autos referentes à Tomada de Contas Especial instaurada pelo Ministério da Cultura em desfavor de Gilberto Martins (XXX.416.848-XX) , em razão da omissão no dever de prestar contas dos recursos captados na forma de doações ou patrocínios (Mecenato) , no âmbito do Programa Nacional de Apoio à Cultura, destinados à realização do projeto "Vale Entre Serras - Arquitetura, Arte e Gastronomia", com recursos da ordem de R$ 250.000,00;
		ACORDAM os Ministros do Tribunal de Contas da União, reunidos em Sessão da 2ª Câmara, ante as razões expostas pelo relator, em:
9.1. com fulcro nos arts. 1º, inciso I, 16, inciso III, alíneas "a" e "c", 19, caput, e 23, inciso III, da Lei 8.443/1992, julgar irregulares as contas do Sr. Gilberto Martins (XXX.416.848-XX) e condená-lo ao pagamento das quantias especificadas a seguir, atualizadas monetariamente e acrescidas dos juros de mora, calculados a partir das datas indicadas, até a data da efetiva quitação, fixando-lhe o prazo de 15 (quinze) dias, a contar da notificação do presente acórdão, para que comprove, perante o Tribunal, o recolhimento do débito aos cofres do Fundo Nacional da Cultura, nos termos do art. 214, inciso III, alínea "a", do Regimento Interno do TCU;
	Crédito/Débito
	Data
	Valor (R$) 

	Débito
	23/12/2013
	250.000,00

	Crédito
	19/6/2017
	31.122,59

	9.2. aplicar ao referido responsável a multa prevista no art. 57 da Lei 8.443/1992, no valor de R$ 25.000,00 (vinte e cinco mil reais) , fixando-lhe o prazo de 15 (quinze) dias, a contar da notificação, para que comprove, perante o Tribunal, nos termos do art. 214, inciso III, alínea "a", do Regimento Interno do TCU, o recolhimento da dívida ao Tesouro Nacional, atualizada monetariamente desde a data do presente acórdão até a do efetivo recolhimento, se for paga após o vencimento, na forma da legislação em vigor;
		9.3. autorizar, desde logo, a cobrança judicial das dívidas, caso não atendidas as notificações, nos termos do art. 28, inciso II, da Lei 8.443/1992;
		9.4. autorizar o pagamento parcelado da dívida, em até 36 (trinta e seis) parcelas mensais e consecutivas, nos termos do art. 26 da Lei 8.443/1992, c/c o art. 217 do Regimento Interno do TCU, fixando o vencimento da primeira parcela em 15 (quinze) dias, a contar do recebimento da notificação do acórdão, e o das demais a cada trinta dias, devendo incidir sobre cada parcela os respectivos encargos, na forma prevista na legislação em vigor;
		9.5. alertar o responsável de que a falta de comprovação do recolhimento de qualquer parcela importará no vencimento antecipado do saldo devedor, nos termos do § 2º do art. 217 do Regimento Interno do TCU;
	9.6. remeter cópia da presente deliberação à Procuradoria Regional da República no Estado de São Paulo, para as providências cabíveis, nos termos do § 7º, in fine, do art. 209 do Regimento Interno do TCU;
		9.7. dar ciência da presente deliberação ao responsável e à Secretaria Especial de Cultura/Ministério da Cidadania.

TCE instaurada pelo Ministério da Cultura em razão de omissão no dever de prestar contas referente ao Pronac 128750.

Segunda Câmara

Órgãos e entidades do Governo do estado de São Paulo.

3. Interessados/Responsáveis:
3.1. Interessado: Ministério da Cultura, atual Secretaria Especial de Cultura/Ministério da Cidadania.
3.2. Responsável: Gilberto Martins (XXX.416.848-XX).

13.1. Ministros presentes: Ana Arraes (Presidente), Augusto Nardes, Aroldo Cedraz (Relator) e Raimundo Carreiro.
13.2. Ministro-Substituto presente: André Luís de Carvalho.

ACORDAO-COMPLETO-2407693

Acórdão de Relação 1024/2020 - Plenário

Acórdão de Relação

AROLDO CEDRAZ

Adoto como parte integrante do Relatório a instrução de mérito elaborada no âmbito da unidade técnica responsável pela análise do processo (peça 60) , cuja proposta de encaminhamento contou com a anuência do corpo diretivo da Secretaria de Controle Externo em SP (peças 61/62) :
"INTRODUÇÃO
1.	Cuidam os autos de Tomada de Contas Especial instaurada pela Secretaria de Fomento e Incentivo à Cultura do Ministério da Cultura, em desfavor de Gilberto Martins (CPF XXX.416.848-XX) , em razão da omissão no dever de prestar contas dos recursos captados na forma de doações ou patrocínios (Mecenato) , no âmbito do Programa Nacional de Apoio à Cultura, com base na Lei 8.313/1991, destinados à realização do projeto "Vale Entre Serras - Arquitetura, Arte e Gastronomia", que recebeu a identificação Pronac 12-8750, processo e-TCE 279/2017 (processo original 01400.029755/2012-98) , com captação no valor total de R$ 250.000,00, tendo sido restituído aos cofres do FNC o valor de R$ 31.122,59. O período final de execução foi de 28/12/2012 a 31/12/2014 (peça 8) .
HISTÓRICO
2.	Na proposta cultural do proponente houve a apresentação do projeto, cujo objetivo era, em síntese, a edição de uma coleção de três livros, para tratar sobre aspectos dos quinhentos anos de migração nas regiões do Vale do Paraíba, Serra da Mantiqueira e Litoral Norte, no estado de São Paulo, contendo fatos históricos e as influências na arquitetura, arte e gastronomia de grupos vindos da Europa, da Ásia e da África durante o período de colonização (peça 2) .
2.1. O projeto seria desenvolvido ao custo total de R$ 331.870,00, tendo sido aprovado para captação o valor de R$ 254.400,00 (peças 7) e o valor efetivamente captado foi de R$ 250.000,00, em 23/12/2013 (peça 10) .
2.2. Houve propostas de alteração do projeto, de acréscimos de valores para captação e de prorrogação do prazo, que foram objeto de análise pelas equipes do Pronac/MinC e que foram aprovadas pela Fundação Biblioteca Nacional. 
3.	No que tange ao controle da execução do projeto, a equipe do MinC, com a emissão do Relatório de TCE, e-TCE 279/2017, de 2/8/2017 (peça 39) , confirmou que a Coordenação-Geral de Acompanhamento e Avaliação do MinC considerou o projeto inadimplente em 2/2/2015, por falta de regularização do prazo de captação/execução.
3.1. 	No mencionado relatório há registro de indeferimento de solicitação do proponente de suspensão da inadimplência e autorização para continuidade do projeto e de que o mesmo foi instado a apresentar a prestação de contas final e devolver o saldo remanescente na conta do projeto.
3.2.	A razão de instauração da TCE foi a omissão do proponente no dever de prestar contas dos recursos recebidos em captação, que resultou na reprovação do projeto.
3.3.	O dano foi quantificado em R$ 218.877,41 (valor original) , determinado pelo total captado em parcela única de R$ 250.000,00, em 23/12/2013, deduzidos do valor de R$ 31.122,59, devolvidos em 19/6/2017 ao Fundo Nacional de Cultura - FNC (peça 38) .
3.4.	Foi confirmada a responsabilidade do proponente Gilberto Martins, responsável pela movimentação financeira do projeto em questão, considerando que "não tomou medidas suficientes para que os recursos captados fossem corretamente utilizados".
3.5.	Foram expedidas diversas notificações ao responsável, com o objetivo de comunicar a omissão da prestação de contas e a exigibilidade de recolhimento do valor total de captação e, por fim, sobre a instauração da Tomada de Contas Especial, via Comunicados, Ofícios, correspondência eletrônica e contatos telefônicos, sem que tenha havido manifestação do proponente e, assim, consideradas esgotadas as medidas administrativas para ressarcimento do Erário.
4.	A matriz de responsabilização elaborada para suporte do Relatório de TCE e-TCE 279/2017 (peça 35) confirma o nexo causalidade da conduta do responsável considerado para a ocorrência do dano, informando que:
Não há comprovação da realização do projeto aprovado, em descumprimento aos incisos do art. 80 da IN nº 1/2013, o que caracteriza o dano ao Erário, justificando a devolução atualizada, conforme norma vigente, dos recursos captados por meio do Incentivo Fiscal.
O proponente do projeto não apresentou a Prestação de Contas Final e não efetuou a devolução dos recursos captados ao Fundo Nacional da Cultura. Não foram cumpridos os requisitos expostos no art. 80 da IN nº 1/2013.
5.	Com o Relatório de Auditoria 978/2017, de 3/10/2017 (peça 40) , o Ministério da Transparência e Controladoria-Geral da União confirmou a omissão do proponente no dever de prestar contas, o valor de captação, a responsabilidade do proponente Gilberto Martins e as diligências ao proponente sem sucesso.
6. 	Registra-se que houve informação de que o responsável manifestou-se em março de 2016, informando dificuldades na execução do projeto, em razão do editor Antônio Carlos Belini Amorim ter sido alvo da operação "Boca Livre" da Polícia Federal, para investigação de desvios de recursos captados pelo Grupo Bellini Cultural. Porém, tais alegações não tem o condão de afastar a responsabilidade do proponente Gilberto Martins quanto à não apresentação da devida prestação de contas do projeto objeto desta Tomada de Contas Especial. 
7.	Foi proposta a citação do proponente Gilberto Martins, em face das irregularidades apontadas pelo Ministério concedente (item 4) , qual seja, a não comprovação da boa e regular aplicação dos recursos em razão da omissão no dever de prestar contas, assim como sua audiência, por não cumprimento do prazo originalmente estipulado para prestação de contas.
7.1.	Com autorização da direção da Secex-SP, por delegação de competência (peça 46) , foram expedidos os Ofícios de citação e audiência 3239 e 3204-TCU/SECEX-SP, de 18 e 29/12/2017, respectivamente (peças 48 e 49) , reiterados pelos Ofícios 0232 e 0233-TCU/SECEX-SP (peças 53 e 54) , de 7/2/2018, em razão da não confirmação de recebimento pelos destinatários (peças 50 e 51) , e, finalmente, pelos Ofícios 0905 e 0906-TCU/SECEX-SP, de 26/4/2018 (peças 55 e 56) .
8.	Apesar do responsável citado ter tomado ciência dos expedientes que lhes foram encaminhados, conforme atestam os avisos de recebimento (AR) que compõem as peças 57 e 58, o mesmo não atendeu às respectivas notificações, não recolheu o débito que lhe foi imputado e tampouco se manifestou quanto à omissão no dever de prestar contas dos recursos captados com incentivo da Lei 8.313/1991.
EXAME TÉCNICO
9.	Conforme nova orientação do Tribunal, o responsável foi citado pela não demonstração da boa e regular aplicação dos recursos, em razão da omissão no dever de prestar contas (peça 55) , e também foi chamado em audiência por não ter cumprido o prazo regulamentar para apresentar a prestação de contas. Regularmente citado, o responsável não apresentou alegações de defesa ou recolheu o valor do débito que lhe foi imputado, permanecendo revel. Tampouco apresentou razões de justificativas para sua omissão no dever de prestar contas dos recursos captados e objeto de incentivo concedido pela Lei 8.313/1991, devidas em razão de sua audiência, assim confirmando sua revelia. Cabe, portanto, dar prosseguimento ao processo, para todos os efeitos, conforme prevê o art. 12, § 3º, da Lei 8.443/1992, a se considerar, ainda, inexistir nos presentes autos, elementos suficientes para elidir a omissão apontada.
10. Recai sobre o responsável Gilberto Martins a obrigação de demonstrar que os recursos federais objeto de captação com o benefício previsto na Lei de Incentivo à Cultura foram utilizados na finalidade prevista. Ao não cumprir a obrigação de prestar contas, o gestor ignorou dever constitucional contido no parágrafo único do art. 70 da Constituição Federal, bem como deixou de comprovar a correta aplicação dos recursos, o que configura a existência de débito e enseja o julgamento pela irregularidade das contas e aplicação de multa.
11.	 Nessa hipótese, a configuração da irregularidade fundamenta-se na omissão no dever de prestar contas (art. 16, inciso III, alínea "a", da Lei 8.443/1992) , cabendo imputação de débito, e a conduta enseja, ainda, aplicação da multa prevista no art.57 da mesma Lei.
12.	 Esse entendimento está amparado nos Acórdão 6921/2015-TCU-Primeira Câmara, da relatoria do Min. José Múcio Monteiro, 7.134/2015-TCU-1ª Câmara, da relatoria do Min. Benjamin Zymler, 10.624/2015-TCU-2a Câmara, da relatoria do Min. Augusto Nardes, e 10.668/2015-TCU-2ª Câmara e 10.671/2015-TCU-2a Câmara, ambos da relatoria do Min. Marcos Bemquerer. Cita-se, ainda, o enunciado do Acórdão 2.256/2017-TCU-1º Câmara, da relatoria do Ministro Walton Alencar Rodrigues:
A omissão no dever de prestar contas significa não somente descumprimento da Constituição e da legislação em vigor, mas também violação da transparência na prática dos atos de gestão, ausência de comprovação da lisura no trato com a coisa pública e presunção de que a totalidade dos recursos públicos federais transferidos ao convenente tenha sido integralmente desviada.
13.	 Adicionalmente, importa ressaltar que, nos termos da legislação em vigor, a prestação de contas constitui dever cujo cumprimento há de ocorrer no prazo e modo fixados, com o objetivo de possibilitar o correto exercício do controle, sem acarretar transtornos desnecessários para a Administração. 
14.	 A conduta do administrador que não presta contas no devido tempo ou a apresenta de forma incompleta configura violação ao princípio do dever de prestar contas, insculpido dentre os princípios constitucionais sensíveis, que autorizam a União a intervir nos Estados, e os Estados a intervir nos Municípios (art. 34, VII, `d', e 35, II, da CF) . 
15.	 Destaca-se, ainda, que a falta de apresentação tempestiva da prestação de contas configura-se grave irregularidade, merecendo punição, no intuito de desestimular tal conduta.
16.	 Diante do descompromisso com as normas que regem a concessão do benefício/incentivo usufruído, consoante jurisprudência do Tribunal e considerando que não foram apresentadas as devidas alegações de defesa ou razões de justificativas pelo responsável arrolado, regularmente citado e instado a manifestar-se em audiência, verifica-se que o mesmo não logrou afastar a irregularidade de omissão no dever de prestar contas que lhe foi atribuída nos Relatórios de TCE e-TCE 279/2017 (item 3) e de Auditoria 978/2017 (item 5) . Assim será proposto o julgamento pela irregularidade de suas contas, nos termos do art. 16, inciso III, alínea "a", da Lei 8.443/1992, com aplicação da multa prevista nos arts. 57 e 58, inciso II, da mesma lei, eis que a revelia impede verificar sua boa-fé.
CONCLUSÃO
18.	 Diante da revelia do proponente Gilberto Martins e inexistindo nos autos elementos que permitam concluir pela ocorrência de boa-fé ou de outros excludentes de culpabilidade em sua conduta, propõe-se que suas contas sejam julgadas irregulares e que o mesmo seja condenado em débito, bem como que lhe seja aplicada a multa prevista nos arts. 57 e 58, inciso II, da Lei 8.443/1992, fixando-lhe o prazo quinzenal para recolhimento de dívida. 
PROPOSTA DE ENCAMINHAMENTO
19. Diante do exposto, submetemos os autos à consideração superior, propondo ao Tribunal:
19.1.  Considerar revel Gilberto Martins (CPF XXX.416.848-XX) , nos termos do art. 12, § 3º, da Lei 8.443/1992;
19.2.	Com fundamento nos arts. 1º, inciso I, 16, inciso III, alínea "a", da Lei 8.443/1992, c/c os arts. 19 e 23, inciso III, da mesma Lei, e com arts. 1º, inciso I, 209, inciso I e § 4º, 210 e 214, inciso III, do Regimento Interno, que sejam julgadas irregulares as contas de Gilberto Martins (CPF XXX.416.848-XX) , proponente do projeto "Vale Entre Serras - Arquitetura, Arte e Gastronomia", Pronac 12-8750, com recursos captados com base na Lei 8.313/1991, e condená-lo ao pagamento da quantia a seguir especificada, com a fixação do prazo de quinze dias, a contar das notificações, para comprovar, perante o Tribunal (art. 214, inciso III, alínea "a", do Regimento Interno) , o recolhimento da dívida aos cofres do Fundo Nacional de Cultura, atualizada monetariamente e acrescida dos juros de mora, calculados a partir da data discriminada, até a data dos recolhimentos, na forma prevista na legislação em vigor, abatendo-se, na oportunidade, os valores já ressarcidos;
Valores históricos e datas de ocorrência:
	Crédito/Débito
	Data
	Valor (R$) 

	Débito
	23/12/2013
	250.000,00

	Crédito
	19/6/2017
	31.122,59

	Valor total atualizado até 27/7/2018: R$ 301.178,27 (peça 59) 
19.3.	Aplicar a Gilberto Martins (CPF XXX.416.848-XX) a multa prevista nos arts. 57, caput, e 58, inciso II, da Lei 8.443/1992, c/c o arts. 267, caput, e 268, inciso II, do Regimento Interno/TCU, com a fixação do prazo de quinze dias, a contar da notificação, para comprovar, perante o Tribunal (art. 214, inciso III, alínea "a", do Regimento Interno/TCU) , o recolhimento da dívida aos cofres do Tesouro Nacional, atualizada monetariamente desde a data do Acórdão que vier a ser proferido até a do efetivo recolhimento, se for paga após o vencimento, na forma da legislação em vigor;
19.4.	Autorizar, desde logo, nos termos do art. 28, inciso II, da Lei 8.443/1992, a cobrança judicial da dívida, caso não atendida a notificação;
19.5.	Autorizar, caso requerido e se o processo não tiver sido remetido para cobrança judicial, o parcelamento da dívida de Gilberto Martins em até 36 (trinta e seis) parcelas mensais e consecutivas, nos termos do art. 26 da Lei 8.443/1992 c/c o art. 217 do RI/TCU, fixando-se o vencimento da primeira parcela em 15 dias, a contar do recebimento da notificação, e os das demais a cada 30 dias, devendo incidir sobre cada valor mensal os correspondentes acréscimos legais, na forma prevista na legislação em vigor, bem como esclarecer ao responsável que, em caso de parcelamento da dívida, a falta de pagamento de qualquer parcela importará no vencimento antecipado do saldo devedor (art. 217, § 2º, do RI/TCU) ;
19.6.	Encaminhar cópia da deliberação que vier a ser proferida ao Procurador-Chefe da Procuradoria da República no Estado de São Paulo, nos termos do § 3º do art. 16 da Lei 8.443/1992, c/c o § 7º do art. 209 do Regimento Interno/TCU, para adoção das medidas que entender cabíveis, informando que o conteúdo da decisão do TCU pode ser consultado no endereço www.tcu.gov.br/acordaos e que o inteiro teor dos acórdãos, incluindo os relatórios e os votos, pode ser obtido no dia seguinte ao de sua oficialização."
2.	O representante do Ministério Público de Contas manifestou-se, quanto ao mérito, em concordância com a unidade técnica, nos termos a seguir (peça 63) :
"À vista dos elementos contidos nos autos, manifestamo-nos de acordo com a proposta alvitrada pela SECEX-SP na instrução que integra a peça 60, ressalvando, porém, que: 
a) o fundamento legal para a condenação deve ser artigo 16, inciso III, alíneas "a" e "c", da Lei 8.443/1992 (peça 60, p. 4, subitem 19.2) ; 
b) por se tratar de tomada de contas especial com condenação em débito, multa a ser aplicada ao responsável deve ter como fundamento apenas o artigo 57 da mesma Lei (peça 60, p. 4, subitem 19.3) ."
É o Relatório.

não há.

Procurador Marinus Eduardo de Vries Marsico.

TOMADA DE CONTAS ESPECIAL. LEI 8.313/1991 (LEI ROUANET). OMISSÃO NO DEVER DE PRESTAR CONTAS DE RECURSOS CAPTADOS. AUSÊNCIA DE COMPROVAÇÃO DA REGULAR APLICAÇÃO. REVELIA. CONTAS IRREGULARES COM DÉBITO E MULTA.

TOMADA DE CONTAS ESPECIAL (TCE)

Secretaria do TCU no Estado de São Paulo.

Conforme consignado no Relatório precedente, os presentes autos versam sobre processo de Tomada de Contas Especial instaurada pelo Ministério da Cultura em desfavor de Gilberto Martins, em razão da omissão no dever de prestar contas dos recursos captados no forma de doações ou patrocínios (Mecenato) , no âmbito do Programa Nacional de apoio à Cultura, destinados à realização do projeto "Vale Entre Serras - Arquitetura, Arte e Gastronomia", com recursos da ordem de R$ 250.000,00 e restituição do valor de R$ 31.122,59.
2.	Remetido o processo ao TCU, a SEC-SP promoveu a citação do responsável, que deixou transcorrer in albis o prazo regimental para o recolhimento do débito ou apresentação das alegações de defesa com a documentação apta a comprovar a legalidade na aplicação dos valores captados.
3.	Tendo em vista a revelia do responsável (art. 12, inciso IV, § 3º, da Lei 8.443/1992) e a comprovada omissão no dever constitucional e legal, a unidade técnica propõe, em síntese, o julgamento pela irregularidade das contas, a condenação em débito e a aplicação de multa.
4.	A revelia ante o dever de comprovar a boa e regular utilização dos recursos públicos recebidos autoriza, desde já, o julgamento das presentes contas. 
5.	Nesse passo, acolho como razões de decidir os argumentos e conclusões oferecidos pela unidade técnica, corroborada, com pequeno ajuste, pelo Parquet, os quais abordaram, com bastante propriedade, todas as questões necessárias ao deslinde do feito, esgotando a análise da matéria.
6.	Com efeito, considerando devidamente quantificado o dano e delimitada a responsabilidade do Sr. Gilberto Gilberto Martins (738.416.848-15) quanto ao dever de comprovar a boa e regular aplicação dos recursos em tela, e não havendo como reconhecer a boa-fé objetiva, as presentes contas devem ser julgadas irregulares, com condenação em débito, sem prejuízo da aplicação da multa prevista no art. 57 da Lei Orgânica deste Tribunal (os atos de citação, de 2018, ocorreram antes de completados 10 anos da captação dos recursos, em 2013, não se aplicando a prescrição da pretensão punitiva, na forma disposta no Acórdão 1441/2016-TCU-Plenário) .
7.	Referido encaminhamento se encontra em conformidade com a pacífica jurisprudência da Corte no sentido de que os patrocínios recebidos com amparo na Lei de Incentivo à Cultura são recursos públicos federais originários de renúncia tributária da União, o que faz incidir sobre o captador dos recursos o dever de prestar contas do seu uso, consoante o parágrafo único do art. 70 da Constituição Federal de 1988 (Acórdão 2076/2011-TCU-Plenário, 5097/2014-TCU-1ª Câmara, 4028/2010-TCU-2ª Câmara) .
8.	Em acréscimo, devem ser autorizados, desde já, o parcelamento do débito e da multa, bem assim a respectiva cobrança judicial, caso não atendida a notificação.
9.	Por fim, como alvitrado, faz-se necessária também a remessa de cópia da deliberação a ser proferida, ao órgão regional da Procuradoria da República no Estado de São Paulo, para as providências cabíveis, ex vi do § 7o, in fine, do art. 209 do Regimento Interno do TCU.
	Ante o exposto, VOTO por que seja adotada a deliberação que ora submeto a este Colegiado.
TCU, Sala das Sessões Ministro Luciano Brandão Alves de Souza, em 20 de agosto de 2019.
AROLDO CEDRAZ 
Relator